【裁判字號】    97,訴,97
【裁判日期】    970331
【裁判案由】    偽證等
【裁判全文】
臺灣板橋地方法院刑事判決                97年度訴字第97號
公  訴  人  臺灣板橋地方法院檢察署檢察官
被      告  乙○○
                    （另案於臺灣臺北監獄臺北分監執行）
?????  丙○○
上列被告等因偽證等案件，經檢察官提起公訴（96年度偵字第
29353 號），本院判決如下：
    主  文
乙○○、丙○○均無罪。
    理  由
一、公訴意旨略以：被告乙○○與丙○○係男女朋友關係，緣被
    告乙○○於民國九十四年七月七日上午十一時十分許，經警
    持搜索票在臺北縣中和市○○路一五五號二樓住處內，查獲
    持有第一級毒品海洛因十四包（合計毛重七點四五公克）及
    第二級毒品安非他命七包（合計毛重八十點三五公克），而
    被告乙○○明知上開毒品均係丙○○所有，竟基於使丙○○
    隱避之意圖，於同日警詢、臺灣板橋地方法院檢察署檢察官
    偵查及九十四年八月三十一日檢察官訊問時，佯稱上開毒品
    均係綽號「阿成」之成年男子所寄放於伊住處云云，使被告
    丙○○脫免持有毒品刑責；而被告丙○○亦基於偽證之犯意
    ，於上開案件偵查期間之九十四年七月二十五日及九十五年
    三月二十一日以證人身分接受檢察官訊問時，對案情有重要
    關係之事項具結證稱：前揭毒品係「阿成」攜帶至乙○○住
    處，伊推測「阿成」是要將該些毒品賣給乙○○云云等不實
    證詞，足生損害司法機關對於刑事案件追訴之事實認定。嗣
    因乙○○頂替犯罪而遭臺灣板橋地方法院檢察署檢察官以違
    反毒品危害防制條例第十一條第一項之持有第一級毒品罪嫌
    、以及違反藥事法第八十三條第一項之寄藏禁藥罪嫌提起公
    訴，在本院九十六年度訴字第五０七號案件審理中，被告乙
    ○○改稱：扣案之海洛因、安非他命係被告丙○○所有，伊
    因為擔心丙○○擔負刑責，才編出一個叫「阿成」的人，伊
    返家將虛構「阿成」之事告知被告丙○○，被告丙○○始於
    偵查中為相同之陳述，而被告丙○○於上開刑事案件審理中
    亦改口證稱：扣案毒品係伊所有等語，而查悉上情。因認被
    告乙○○涉犯刑法第一百六十四條第二項之頂替罪嫌，被告
    丙○○所為涉犯刑法第一百六十八條之偽證罪嫌云云。
二、按犯罪事實應依證據認定之，無證據不得認定其犯罪事實；
    又不能證明被告犯罪者，應諭知無罪之判決，刑事訴訟法第
    一百五十四條第二項、第三百零一條第一項分別定有明文。
    而犯罪事實之認定，應憑真實之證據，倘證據是否真實尚欠
    明確，自難以擬制推測之方法，為其判斷之基礎；而認定犯
    罪事實之證據係指足以認定被告確有犯罪行為之積極證據而
    言，該項證據自須適合於被告犯罪事實之認定，始得採為斷
    罪資料，最高法院著有五十三年臺上字第六五六號、二十九
    年上字第三一０五號判例可資參照。且刑事訴訟上證明之資
    料，無論其為直接或間接證據，均須達於通常一般之人均不
    致有所懷疑，而得確信其為真實之程度，始得據為有罪之認
    定，若其關於被告是否犯罪之證明未能達此程度，而有合理
    懷疑之存在，致使無從形成有罪之確信，根據「罪證有疑，
    利於被告」之證據法則，即不得遽為不利被告之認定，亦有
    最高法院七十六年度臺上字第四九八六號判例可稽。
三、公訴人認被告乙○○涉犯頂替罪嫌，以及被告丙○○涉犯偽
    證罪嫌，無非以其等二人於九十六年十一月二日檢察官訊問
    時之自白，對照其等先前之供述、證詞，為其論述之依據。
四、經查：
  (一)警方於九十四年七月七日在被告乙○○位於臺北縣中和市○
    ○路一五五號二樓之住處，扣得海洛因十四包、安非他命七
    包，該等毒品實際上均係被告丙○○所有，然被告乙○○為
    警查獲後，先後於九十四年七月七日、同年八月三十一日警
    詢及檢察官訊問時，虛構：上開毒品係綽號「阿成」之友人
    所寄放之不實情節一事，業據被告乙○○、丙○○於本院審
    理時均自承不諱，並有被告乙○○前述警詢、偵查筆錄在卷
    可稽，固堪予認定。然被告乙○○於本院準備程序及審理中
    ，另供稱：「（你在九十四年七月七日、九十四年八月三十
    一日為何向警察及檢察官表示被查獲的毒品是阿成寄放在你
    那的？）因為九十四年七月七日在我的住處查獲毒品，而我
    希望能夠交保，所以我就虛構一個阿成，說毒品是他的，希
    望可以交保。」、「（你在警詢、偵查中未明白供述扣案毒
    品是丙○○所有之原因為何？）當時只有我被抓到，丙○○
    沒有被抓到。」等語綦詳，顯然被告乙○○當天之所以經警
    逮捕並移送檢察官訊問，乃因在其住處遭查獲為數不少之海
    洛因、安非他命，其要屬持有毒品之現行犯所致，並非被告
    乙○○有何假冒為犯人之舉動；而被告乙○○之所以虛構「
    扣案毒品乃阿成寄放」之不實情節，其用意亦僅在於降低自
    己犯行之可非難性，期能因此獲得交保之機會而已，主觀上
    並無以自己代替被告丙○○為犯人之故意可言，均與刑法上
    頂替罪之構成要件不合。是以被告乙○○為警查獲後，雖隱
    瞞部分事實，未據實供出扣案毒品之實際所有人為被告丙○
    ○，然其主觀上既不具備頂替之犯罪故意，客觀上亦無假冒
    為犯人之行為，自不能以頂替罪相繩。
  (二)又按刑事訴訟法第一百八十一條規定：證人恐因陳述致自己
    或與其有前條第一項關係之人受刑事追訴或處罰者，得拒絕
    證言。此項規定旨在免除證人陷於抉擇控訴自己或與其有一
    定身分關係之人犯罪，或因陳述不實而受偽證之處罰，或不
    陳述而受罰鍰處罰等困境。證人此項拒絕證言權與被告之緘
    默權同屬不自證己罪之特權，為確保證人此項權利，民事訴
    訟法第三百零七條第二項及刑事訴訟法（下稱同法）第一百
    八十六條第二項均規定法官或檢察官有告知證人得拒絕證言
    之義務；如法官或檢察官未踐行此項告知義務，而逕行告以
    具結之義務及偽證之處罰，並命朗讀結文後具結，將使證人
    陷於前述抉擇困境，無異侵奪證人此項拒絕證言權，有違證
    人不自證己罪之原則，該證人於此情況下所為之具結程序即
    有瑕疵，為貫徹上述保障證人權益規定之旨意，自應認其具
    結不生合法之效力，縱其陳述不實，亦不能遽依偽證罪責論
    擬，最高法院著有九十七年度台上字第二六五號判決可資參
    照。經查：被告丙○○於被告乙○○為警查獲後，雖先後於
    九十四年七月二十五日臺灣板橋地方法院檢察署九十四年度
    偵字第一一七一０號及九十五年三月二十一日九十四年度偵
    續字第三九九號偵查案件中，隱瞞前述海洛因、安非他命係
    伊所有之事實，而具結證稱：扣案毒品係「阿成」賣給乙○
    ○云云，有上開偵查筆錄及證人結文各二份在卷可稽，然檢
    察官於上開期日命被告丙○○具結前，均未依法踐行刑事訴
    訟法第一百八十一條、第一百八十六條第二項之告知義務，
    此節另據本院受命法官於九十七年三月十七日勘驗上開期日
    偵訊錄影光碟明確，並製有勘驗筆錄一份附卷可憑。揆諸上
    開判決意旨，被告丙○○於九十四年七月二十五日、九十五
    年三月二十一日之具結程序顯有瑕疵，其具結不生合法之效
    力，則縱其陳述不實，亦不能以偽證罪責論處。
五、綜上所述，被告乙○○、丙○○所為，與刑法第一百六十四
    條第二項頂替罪、同法第一百六十八條偽證罪之構成要件均
    有不合，本院復查無其他積極證據足認被告乙○○、丙○○
    有何公訴人所指之頂替或偽證犯行，不能證明被告二人犯罪
    ，依法即應諭知被告二人均無罪。
六、警方於九十四年七月七日在被告乙○○住處查獲之海洛因十
    四包、安非他命七包，既均係被告丙○○所有，此部分犯罪
    嫌疑自應由檢察官另為適法之處理，附此敘明。
據上論斷，應依刑事訴訟法第三百零一條第一項，判決如主文。
本案由檢察官甲○○提起公訴，經檢察官林珮菁到庭執行職務。
中    華    民    國    97    年    3     月    31    日
                  刑事第九庭?審判長法?官  樊季康
                                    法?官  朱嘉川
                                    法?官  劉元斐
上列正本證明與原本無異。
檢察官如不服本判決，應於判決送達後十日內敘明上訴理由，向
本院提出上訴狀（應附繕本）。
                                    書記官  張懿端
中    華    民    國    97    年    3     月    31    日


司法院資訊處製作；財團法人民間司法改革基金會備份。
